臺灣高雄地方法院民事裁定
111年度消債職聲免字第35號

聲　請　人　湯茵棋（原名：湯月玫、湯月珠）
　　　　　　　　　　000000000000000000000000000000000000
00000000000000000000000000000000000000000000000000000000
00000000000000000000000000000000000000000000000000
代　理　人　翁銘隆律師
相　對　人　
即債權人　　國泰世華商業銀行股份有限公司
　　　　　　　　　　000000000000000000000000000000000000
法定代理人　郭明鑑　00000000
代　理　人　黃怡玲　000000000000000000000000000000000000
相　對　人　
即債權人　　中國信託商業銀行股份有限公司
　　　　　　　　　　000000000000000000000000000000000000
00000000000000000000000000000000000000000000000000000
法定代理人　利明献　00000000
　　　　　　　　　　000000000000000000000000
　　　　　　　　　　00000000000000000000000000000000000
相　對　人　
即債權人　　玉山商業銀行股份有限公司
　　　　　　　　　　000000000000000000000000000000000000
000000000000000000000000000000000000000000000000000000
法定代理人　黃男州　00000000
代　理　人　林慧琪　000000000000000000000000000000000000
相　對　人　
即債權人　　花旗(台灣)商業銀行股份有限公司
　　　　　　　　　　000000000000000000000000000000000000
00000000000000000000000000000000000000000000000000000
法定代理人　莫兆鴻　00000000
代　理　人　陳正欽　00000000000000000000000000000000000
相　對　人　
即債權人　　永豐商業銀行股份有限公司
　　　　　　　　　　000000000000000000000000000000000000
法定代理人　陳嘉賢　00000000
代　理　人　呂亮毅　00000000000000000000000000000000000
相　對　人　
即債權人　　台北富邦商業銀行股份有限公司
　　　　　　　　　　000000000000000000000000000000000000
法定代理人　程耀輝　00000000
　　　　　　　　　　000000000000000000000000
　　　　　　　　　　00000000000000000000000000000000000
相　對　人　
即債權人　　合作金庫商業銀行股份有限公司
　　　　　　　　　　00000000000000000000000000000000000
法定代理人　雷仲達　00000000
代　理　人　王崙伍　000000000000000000000000000000000000
相　對　人　
即債權人　　滙誠第一資產管理股份有限公司
　　　　　　　　　　000000000000000000000000000000000000
法定代理人　莊仲沼　00000000
相　對　人　
即債權人　　滙誠第二資產管理股份有限公司
　　　　　　　　　　000000000000000000000000000000000000
法定代理人　莊仲沼　00000000
相　對　人　
即債權人　　新加坡商艾星國際有限公司台灣分公司
　　　　　　　　　　00000000000000000000000000000000000
法定代理人　曾慧雯　00000000

上列當事人間消費者債務清理免責事件，本院裁定如下：
    主  文
債務人湯茵棋不予免責。
    理  由
一、按法院為終止或終結清算程序之裁定確定後，除別有規定外
    ，應以裁定免除債務人之債務；又法院裁定開始清算程序後
    ，債務人有薪資、執行業務所得或其他固定收入，扣除自己
    及依法應受其扶養者所必要生活費用之數額後仍有餘額，而
    普通債權人之分配總額低於債務人聲請清算前2 年間，可處
    分所得扣除自己及依法應受其扶養者所必要生活費用之數額
    者，法院應為不免責之裁定，但債務人證明經普通債權人全
    體同意者，不在此限；而債務人有下列各款情形之一者，法
    院應為不免責之裁定，但債務人證明經普通債權人全體同意
    者，不在此限：（一）於七年內曾依破產法或本條例規定受
    免責；（二）隱匿、毀損應屬清算財團之財產，或為其他不
    利於債權人之處分；（三）捏造債務或承認不真實之債務；
    （四）聲請清算前二年內，因消費奢侈商品或服務、賭博或
    其他投機行為，所支出之總額逾該期間可處分所得扣除自己
    及依法應受其扶養者所必要生活費用之半數，或所負債務之
    總額逾聲請清算時無擔保及無優先權債務之半數，而生開始
    清算之原因；（五）於清算聲請前一年內，已有清算之原因
    ，而隱瞞其事實，使他人與之為交易致生損害；（六）明知
    已有清算原因之事實，非基於本人之義務，而以特別利於債
    權人中之一人或數人為目的，提供擔保或消滅債務；（七）
    隱匿、毀棄、偽造或變造帳簿或其他會計文件之全部或一部
    ，致其財產之狀況不真確；（八）故意於財產及收入狀況說
    明書為不實之記載，或有其他故意違反本條例所定義務之行
    為，消費者債務清理條例（下稱消債條例）第132條、第133
     條及第134 條分別定有明文。
二、經查：
　㈠債務人前於民國109年4月14日提出債權人清冊，向本院聲請
    調解債務清償方案，經本院109年度司消債調字第209號受理
    ，於109年5月11日調解不成立，債務人於同日以言詞聲請更
    生，本院以109年度消債更字第204號裁定准自110年1月14日
    開始更生程序，嗣因債務人所提更生方案未獲可決轉清算程
    序，經本院以110年度消債清字第198號裁定准自110年9月15
    日起開始清算程序；惟全體債權人於清算程序均未受償，經
    本院於110年11月29日以110度司執消債清字第171號裁定清
    算程序終結等情，業經本院調取前開卷宗核閱無訛。依首揭
    規定，本院應為債務人是否免責之裁定。
　㈡本院函詢各債權人陳述意見，債權人均未表示同意債務人免
    責，且查：
  ⒈債務人有消債條例第133 條所定應不予免責之情形：
　　⑴按法院裁定開始更生程序後，債務人免責前，法院裁定開
      始清算程序，其已進行之更生程序，適於清算程序者，作
      為清算程序之一部；其更生聲請視為清算聲請，消債條例
      第78條第1 項定有明文。由其文義可知，在適於清算程序
      之情形下，清算程序之始點，得提前至裁定開始更生時。
      更生程序係重建型債務清理程序，為保障普通債權人於更
      生程序之受償額，依消債條例第64條第2項第3款規定，若
      無擔保及無優先權債權受償總額，顯低於法院裁定開始更
      生程序時，依清算程序所得受償之總額，法院不得認可更
      生方案。此即清算價值保障原則，保障債權人不至受比依
      清算程序受償更不利之地位。基此，債務人於裁定開始更
      生程序時，係有薪資固定收入，若債務人係聲請清算而開
      始清算程序，依消債條例第133 條規定可能受不免責之裁
      定，需繼續清償債務達消債條例第141 條規定數額後，始
      得再聲請裁定免責。惟於更生轉換清算程序之情形，若認
      定債務人有無薪資等固定收入之時點，不得提前至裁定開
      始更生程序時，債務人因此而受免責裁定，債權人將遭受
      較債務人依清算程序受償更不利之結果，有違清算價值保
      障原則（臺灣高等法院暨所屬法院98年法律座談會民事類
      提案第40號研討結果）。準此，為貫徹消債條例第133 條
      避免債務人濫用清算程序以獲免責，並敦促有清償能力者
      ，利用薪資等固定收入清償債務而受免責，以保障債權人
      可受最低清償之立法目的，債務人於更生轉清算程序之情
      形，認定有無薪資等固定收入之時點應提前至裁定開始更
      生程序之時。
　  ⑵債務人於開始更生程序後，仍於綴美有限公司(下稱綴美公
      司)任職，110年1月至111年3月實領收入共計456,270元（
      計算式：35,504＋32,162＋31,252＋32,304＋30,051＋26,915＋
      28,858＋29,603＋30,502＋30,953＋13,505＋31,404＋31,707＋7
      ,500＋6,150＋5,250＋6,300＋4,050＋900＋2,250＋2,550＋3,600
      ＋4,500＋4,950＋4,950＋7,500＋5,400＋5,700＝456,270），另
      於110年6月29日領取行政院疫情紓困補助30,000元，未領
      取其他補助或給付等情，除據其陳明在卷，並有薪資單（
      本案卷第65至68頁）、存簿（本案卷第69至70頁)、屏東
      縣政府函（本案卷第36至37頁）、勞工保險被保險人投保
      資料表（本案卷第30頁）、勞動部勞工保險局函（本案卷
      第38頁）、勞動部勞動力發展署高屏澎東分署函（本案卷
      第39頁）在卷可參。又債務人係租屋居住，依衛生福利部
      公布之高雄市每人每月最低生活費，110年度、111年度各
      為13,341元、14,419元，1.2倍(消債條例第64條之2第1項
      規定）即為16,009元、17,303元。從而，債務人開始更生
      程序後之每月可處分所得32,418元【計算式：（456,270＋
      30,000）÷15＝32,418】，扣除其每月必要支出後，110年
      每月尚餘16,409元（計算式：32,418－16,009＝16,409元）
      ，111年每月尚餘15,115元（計算式：32,418－17,303＝15,
      115元）。
　　⑶債務人於聲請更生程序前2年（即自107年5月至109年4月止
      ）收支情形：
　　①關於債務人之可處分所得部分，債務人於綴美公司任職（
      健保投保單位之大峰服裝店負責人與綴美公司負責人為兄
      弟關係），底薪23,800元，獎金平均每月約4,500元，未
      領取補助或給付等情，除據其陳明在卷，並有債務人107
      年度至108綜合所得稅各類所得資料清單【本院109年度司
      消債調字第209號卷（下稱調卷）第10頁、本院109年度消
      債更字第204號卷（下稱更卷）第16頁】、109年度稅務電
      子閘門財產所得調件明細表【本院110年度司執消債清字
      第171號卷（下稱執清卷）第10頁】、收入切結書（更卷
      第48頁、第112頁）、本院110年1月7日調查筆錄（更卷第
      134頁）、薪資單（更卷第15頁）、綴美公司傳真（更卷
      第113頁）、大峰服裝店陳報狀（更卷第114至120頁）、
      屏東縣政府函（更卷第86至87頁）、高雄市政府都市發展
      局函（更卷第49頁）、勞動部勞工保險局函（更卷第50頁
      ）、勞動部勞動力發展署高屏澎東分署函（更卷第51頁）
      等可參。是債務人於聲請更生前2年可處分所得合計為679
      ,200元【計算式：（23,800＋4,500）×24＝679,200】，應
      堪認定。
  　②關於債務人之必要生活費用部分，依衛生福利部公布之107
      年度至109度高雄市每人每月最低生活費，依序為12,941
      元、13,099元、13,099元，1.2倍分別為15,529元、15,71
      9元、15,719元，是債務人於聲請更生前2年間之必要生活
      費用應為375,736元（計算式：15,529×8＋15,719×16＝375,
      736）。
　　③債務人聲請更生前2年間之可處分所得合計為679,200元，
      扣除其聲請清算前2年間之必要生活費用375,736元後，尚
      餘303,464元（計算式：679,200－375,736＝303,464），本
      件普通債權人均未受償，低於前揭餘額，應堪認定。
　　⑷綜上，債務人於清算程序開始後之可處分所得，扣除自己
      之必要生活費後，仍有餘額，且普通債權人之分配總額低
      於債務人聲請清算前2年間，可處分所得扣除自己必要生
      活費之數額，足認本件債務人具消債條例第133條所規定
      之不免責事由存在。
  ⒉債務人無消債條例第134 條各款應不予免責之情形：
　　各債權人並未提出證據證明債務人有何構成消債條例第134
    條各款之事由，經本院職權調查結果，亦無合於消債條例第
    134 條其他各款之情事。
三、綜上所述，債務人符合消債條例第133條所定事由，應不予
    免責。惟按債務人因第133條之情形，受不免責之裁定確定
    後，繼續清償達該條規定之數額，且各普通債權人受償額均
    達其應受分配額時，得聲請法院裁定免責；法院為不免責或
    撤銷免責之裁定確定後，債務人繼續清償債務，而各普通債
    權人受償額均達其債權額之20%以上者，法院得依債務人之
    聲請裁定免責，消債條例第141條第1項、第142條第1項分別
    定有明文。從而，本件債務人雖經本院裁定不免責，然其如
    繼續清償債務達如附表所示金額即303,464元後，仍得依法
    聲請法院審酌是否裁定免責，附此敘明。
中　　華　　民　　國　 111　　年　　5 　　月　　27　　日
              　　民事庭　　  法　官　李育信
以上正本係照原本作成。
如對本裁定不服，得於裁定送達後10日內向本院提出抗告狀，並
繳納抗告裁判費新臺幣1,000 元。
中　　華　　民　　國　 111　　年　　5 　　月　　27　　日

    　                       書記官　何福添
　　　　　　　　　　　　　　　
附錄
一、債務人繼續清償得聲請法院裁定免責之規定：
　　消費者債務清理條例第141條第1項
　　債務人因第 133 條之情形，受不免責之裁定確定後，繼續
　　清償達該條規定之數額，且各普通債權人受償額均達其應受
　　分配額時，得聲請法院裁定免責。　　
    消費者債務清理條例第142條第1項
　　法院為不免責或撤銷免責之裁定確定後，債務人繼續清償債
　　務，而各普通債權人受償額均達其債權額之 20% 以上者，
　　法院得依債務人之聲請裁定免責。
二、債務人嗣後聲請裁定免責時，須繼續清償各普通債權之最低
    應受分配額。 
附表：　　
 編   號                                                                普通債權人                                                                                              債權額   （新臺幣） 繼續清償至第141條所定各債權人最低應受分配額之數額（新臺幣） 1 國泰世華商業銀行股份有限公司 159,546元 12,111元 2 合作金庫商業銀行股份有限公司 1,867,209元 141,744元 3 台北富邦商業銀行股份有限公司 265,786元 20,176元 4 中國信託商業銀行股份有限公司 547,938元 41,595元 5 玉山商業銀行股份有限公司 309,679元 23,508元 6 永豐商業銀行股份有限公司 339,699元 25,787元 7 花旗(台灣)商業銀行股份有限公司 468,891元 35,594元 8 新加坡商艾星國際有限公司台灣分公司 736元 56元 9 滙誠第一資產管理股份有限公司 15,356元 1,166元 10 滙誠第二資產管理股份有限公司 22,733元 1,727元         總          計        3,997,573元 303,464元